---
title: ""
geometry: a4paper,textwidth=14cm,textheight=19cm
lang: pt-br
header-includes:
- \usepackage{setspace}
- \usepackage{indentfirst}
- \usepackage[utf8]{inputenc}
- \usepackage{mathptmx}
- \usepackage{enumerate}
- \usepackage{url} 
- \usepackage{lipsum}
- \usepackage{multicol}
- \usepackage{booktabs}
- \usepackage{float} 
output:
  pdf_document:
    df_print: kable
    highlight: tango
    number_sections: true
  html_document: default
  fig_caption: yes
  mainfont: Times New Roman
linestretch: 2
fontsize: 12bp
---

\begin{titlepage}
\begin{center}
\thispagestyle{empty}
\begin{figure}[!htb]
\begin{center}
\begin{minipage}[b]{0.5\linewidth}
\begin{center}
\end{center}
\end{minipage}
\begin{minipage}[b]{0.7\linewidth}
\begin{center}
\vspace*{1cm}
 {\large \bf ME710\\[20pt]}
\end{center}
\end{minipage}
\end{center}
\end{figure}
\vspace*{\stretch{1}}
\begin{center}
\vspace*{2.5cm}
{\huge \bf Alocação de portfólio em presença de outliers\\[10pt]
Relatório Final - Técnico\\[2pt]}
\end{center}
\vspace*{\stretch{1}}
\begin{center}
\vspace*{2cm}
{\Large \bf 
Henrique Capatto  RA:146406\break
}\\[3pt]
{\large \bf Orientador: Mauricio Enrique Zevallos Herencia}\\[5pt]
\end{center}
\vspace*{\stretch{1}}
\centerline{\bf Campinas, 24 de Novembro de 2017}
\vspace*{\stretch{1}}
\end{center}
\end{titlepage}

\newpage

```{r echo=FALSE}
#mudando o separador decimal para resultados "printados"
options(OutDec= ",")
```

```{r, echo=FALSE}
#definindo opções padrões dos chunks
knitr::opts_chunk$set(fig.align='center', echo=FALSE, warning=FALSE, message=FALSE)
```


```{r pacotes,cache = FALSE,echo=FALSE, warning = FALSE,eval=TRUE,message = FALSE, error = FALSE}
#eval= FALSE faz com que o R ignore este chunk
#echo = FALSE não permite que o chunk apareça no pdf

#pacotes = c("tidyverse","reshape2","knitr","captioner","gdata","gridExtra","Matrix","plotrix","xtable")
#install.packages(pacotes)

packages= c("tidyverse","data.table","reshape2","captioner","gridExtra","xtable","ggpubr", "ggfortify","RiskPortfolios","stocks","PerformanceAnalytics","pastecs","psych","xtable","quadprog","knitr","scales", "kableExtra","PortfolioAnalytics","ROI","ROI.plugin.quadprog","tseries")

#mostra quais pacotes foram carregados
invisible(lapply(packages, require, character.only = TRUE))

figs <- captioner(prefix="Figura")
tbls <- captioner(prefix="Tabela")

#instalacao de um pacote pra "printar" tabelas mais bonitinhas
#install.packages('printr',type = 'source',repos = c('http://yihui.name/xran', 'http://cran.rstudio.com'))

```


```{r legendas, echo=FALSE, cache=TRUE,warning=FALSE,message=FALSE}
#legenda para as tabelas

# legenda para a primeira tabela(estats descr) do primeiro exercício
legenda_table1 = tbls(name="table_estat_descr1",caption = "Tabelas com os pesos ajustados do portfólio otimizado onde na primeira tabela estão os resultantes do ajuste com a matriz de covariância amostral e na segunda, com a matriz de covariância encolhida")
legenda_table2 = tbls(name="table_aic_bic",caption = "Comparação dos modelos")
legenda_table3 = tbls(name="table_esti_testedenulidade",caption = "Estimativas dos parâmetros, intervalo de confiança e teste de nulidade")
#legendas para os gráficos

#legenda para o primeiro Boxplot
legenda_graf1 = figs(name="graf1_series",caption = "Retorno diário para as ação APPL")

legenda_graf2 = figs(name="graf2_fe",caption = "Fronteira Eficiente para os portfólis estimados: à esquerda, temos o otimizados usando a matriz de covariâncias amosrtal e à esquerda, temos o otimizados usando a matriz de covariâncias amosrtal")

legenda_graf3 = figs(name="graf3_dispersao",caption = "Retorno diário para as ações: HZO,IART,IBKC,INGR e MPWR")

legenda_graf4 = figs(name="graf4_analiseresidual",caption = "Retorno diário para as ações:INO,INSM,INSY,SEAC e MCHP")

legenda_graf5 = figs(name="graf5_envelope",caption = "Retorno diário para as ações:MCHX,NTRS,NUAN,SCSS e TBBK")

legenda_graf6 = figs(name="graf6_analiseresidual",caption = "Retorno diário para as ações:TCBK,UTHR,YRCW,YUM e ZIXI")

legenda_graf7 = figs(name="graf7_fronteira",caption = "Fronteira Eficiente")

legenda_graf8 = figs(name="graf8_analiseresidual",caption = "Matriz de correlação. Quando maior e menos transparente for c circulo, maior é a correção em módulo")
legenda_graf9 = figs(name="graf9_envelope",caption = "Gráfico de envelope para o resíduos studentizado para o modelo 3")
legenda_graf10 = figs(name="graf10_analiseresidual",caption = "Análise residual para o modelo 4")
legenda_graf11 = figs(name="graf11_envelope",caption = "Gráfico de envelope para o resíduos studentizado para o modelo 4")
legenda_graf12 = figs(name="graf12_Ajuste",caption = "Gráfico de pontos com a reta ajustada pelo modelo 1")


```

```{r funcao}
#### Efficient Frontier function ####
eff.frontier <- function (returns, lw="no",short="no", max.allocation=NULL,
                          risk.premium.up=.5, risk.increment=.005){
  # return argument should be a m x n matrix with one column per security
  # short argument is whether short-selling is allowed; default is no (short
  # selling prohibited)max.allocation is the maximum % allowed for any one
  # security (reduces concentration) risk.premium.up is the upper limit of the
  # risk premium modeled (see for loop below) and risk.increment is the
  # increment (by) value used in the for loop
  
  if(lw=="no"){
  covariance <- cov(returns)
  }
  else
  {
  covariance <- covEstimation(as.matrix(returns), control = list(type = 'lw'))  
  }
  #print(covariance)
  n <- ncol(covariance)
  
  # Create initial Amat and bvec assuming only equality constraint
  # (short-selling is allowed, no allocation constraints)
  Amat <- matrix (1, nrow=n)
  bvec <- 1
  meq <- 1
  
  # Then modify the Amat and bvec if short-selling is prohibited
  if(short=="no"){
    Amat <- cbind(1, diag(n))
    bvec <- c(bvec, rep(0, n))
  }
  
  # And modify Amat and bvec if a max allocation (concentration) is specified
  if(!is.null(max.allocation)){
    if(max.allocation > 1 | max.allocation <0){
      stop("max.allocation must be greater than 0 and less than 1")
    }
    if(max.allocation * n < 1){
      stop("Need to set max.allocation higher; not enough assets to add to 1")
    }
    Amat <- cbind(Amat, -diag(n))
    bvec <- c(bvec, rep(-max.allocation, n))
  }
  
  # Calculate the number of loops
  loops <- risk.premium.up / risk.increment + 1
  loop <- 1
  
  # Initialize a matrix to contain allocation and statistics
  # This is not necessary, but speeds up processing and uses less memory
  eff <- matrix(nrow=loops, ncol=n+3)
  # Now I need to give the matrix column names
  colnames(eff) <- c(colnames(returns), "Std.Dev", "Exp.Return", "sharpe")
  
  # Loop through the quadratic program solver
  for (i in seq(from=0, to=risk.premium.up, by=risk.increment)){
    dvec <- colMeans(returns) * i # This moves the solution along the EF
    sol <- solve.QP(covariance, dvec=dvec, Amat=Amat, bvec=bvec, meq=meq)
    eff[loop,"Std.Dev"] <- sqrt(sum(sol$solution*colSums((covariance*sol$solution))))
    eff[loop,"Exp.Return"] <- as.numeric(sol$solution %*% colMeans(returns))
    eff[loop,"sharpe"] <- eff[loop,"Exp.Return"] / eff[loop,"Std.Dev"]
    eff[loop,1:n] <- sol$solution
    loop <- loop+1
  }
  
  return(as.data.frame(eff))
}


func_media=function(x,num1,num2){
  if(x[num1,num2] > 0){
    x = paste("O retorno médio foi de ",x[num1,num2],"ou seja, obteve-se em média retornos diários positivos, indicando um ganho quando se investe nessa ação.")} else if(x[num1,num2] < 0){
      x = paste("O retorno médio foi de:",x[num1,num2],"ou seja, obteve-se em média retornos diários negativos, indicando perda quando se investe nessa ação.")}
  return(x)
  }
  
func_curtose=function(x,num1,num2){
  if(x[num1,num2] > 0){
    x = paste("A curtose foi de:",x[num1,num2],2,"ou seja, a distribuição possui a curva da função de distribuição mais afunilada com um pico mais alto do que a distribuição normal.")} else if(x[num1,num2] < 0){
      x = paste("A curtose foi de:",x[num1,num2],"ou seja, então a funçao de distribuição é mais achatada do que a distribuição normal.")} else {
        x = paste("A curtose foi de:",x[num1,num2],"ou seja, a função de distribuição tem o mesmo achatamento da distribuição normal,.")
      }
return(x)
  }

func_ass=function(x,num1,num2){
  if(x[num1,num2] > 0){
    x = paste("A assimetria foi de:",(x[num1,num2]),"ou seja, indica que a cauda do lado direito é maior que a do lado esquerdo.")} else if(x[num1,num2] < 0){
      x = paste("A assimetria foi de:",percent(x[num1,num2]),"ou seja, indica que a cauda do lado esquerdo da função densidade de probabilidade é maior que a do lado direito.")} else{ 
        x = paste("A assimetria foi de:",percent(x[num1,num2]),"ou seja, indica que os valores são distribuídos de maneira relativamente iguais em ambos os lados da média, mas não implica necessariamente, uma distribuição simétrica.")
      }
return(x)
  }

func_corr= function(x,num1){
  return(paste("A maior correlação positiva dessa ação ocorreu com o ativo",names(which.max(corr[num1,-num1])), "e seu respectivo valor é", round(corr[1,as.numeric(which.max(corr[num1,-num1]))+1],2),"indicando que quanto maior for o valor desse ativo maior será o valor da ação correlacionada. A maior correlação negativa ocorreu com o ativo  ",names(which.min(corr[num1,])), "e seu respectivo valor é", round(corr[1,as.numeric(which.min(corr[num1,]))],2),"indicando que quanto menor for o valor desse ativo maior será o valor da ação correlacionada negativamente."))}


lw.sigma <- function(R, ...){
  out <- list()
  # estimate covariance matrix via robust covariance matrix estimate, 
  # ledoit-wolf shrinkage, GARCH, factor model, etc.
  # set.seed(1234)
  # out$sigma <- MASS::cov.rob(R, method="mcd", ...)$cov
  out$sigma <- covEstimation(as.matrix(retorno[2:length(retorno),]), control = list(type = 'lw'))
  #print(index(last(R)))
  return(out)
}

```



```{r dados, cache=TRUE, eval=TRUE}

path_arq = glue::glue(getwd(),'/dados_proposta_ra146406.csv')

dados = fread(path_arq, showProgress = FALSE)

corr = cor(dados[,2:31])
```


```{r}
data2 = as.data.frame(dados)

rownames(data2) = data2[,1]
data2[,1] <- NULL

#zoo(data2)
#ys <- TawnyPortfolio(data2)
#S.hat <- cov_shrink(ys)

retorno = Return.calculate(data2, method = "log")
retorno2 = retorno
retorno2$Data = rownames(retorno)
retorno2 =  retorno2[complete.cases(retorno2),]
Sigma = ifelse(cov(as.matrix(retorno[2:length(retorno),]))< 0,cov(as.matrix(retorno[2:length(retorno),]))*-1,cov(as.matrix(retorno[2:length(retorno),])))
S.hat_shrink2 = covEstimation(as.matrix(retorno[2:length(retorno),]), control = list(type = 'lw'))

media_retorno = meanEstimation(as.matrix(retorno[2:nrow(retorno),]))

ws <- optimalPortfolio(Sigma = Sigma, mu=media_retorno, control = list(type='minvol'))

ws2 <- optimalPortfolio(Sigma = S.hat_shrink2, mu=media_retorno, control = list(type='minvol')) 

ws_per = matrix(percent(ws),6,5)
ws2_per = matrix(percent(ws2),6,5)

g31 = ggplot(retorno2, aes(x = as.Date(Data), y=AAPL)) + geom_line() + scale_x_date(date_labels = "%Y", date_breaks = "1 year") + xlab("") + ylab("Retorno")+theme_bw()

#stocks <- colnames(retorno[2:length(retorno),])
# Specify an initial portfolio
#portf.init <- portfolio.spec(stocks)


#sample_moments <- set.portfolio.moments(retorno[2:length(retorno),],portfolio = portf.init)


# Add constraints
# weights sum to 1
#portf.minvar <- add.constraint(portf.init, type="full_investment")
# box constraints
#portf.minvar <- add.constraint(portf.minvar, type="box", min=0.01, max=0.45)

# Add objective
# objective to minimize portfolio variance
#portf.minvar <- add.objective(portf.minvar, type="risk", name="var")



# Specify an initial portfolio
#portf.init <- portfolio.spec(colnames(retorno[2:length(retorno),]))
# Add constraints
# weights sum to 1
#portf.minvar <- add.constraint(portf.init, type="full_investment")
# box constraints
#portf.minvar <- add.constraint(portf.minvar, type="box", min=0.01, max=0.45)

# Add objective
# objective to minimize portfolio variance
#portf.minvar <- add.objective(portf.minvar, type="risk", name="var")

# Backtesting parameters
# Set rebalancing frequency
#rebal.freq <- "quarters"
# Training Period
#training <- 400
# Trailing Period
#trailing <- 250


 
# Create the portfolio specification
#port_spec <- portfolio.spec(colnames(retorno[2:length(retorno),]))

# Add a full investment constraint such that the weights sum to 1
#port_spec <- add.constraint(portfolio = port_spec, type = "full_investment")

# Add a long only constraint such that the weight of an asset is between 0 and 1
#port_spec <- add.constraint(portfolio = port_spec, type = "long_only")

# Add an objective to minimize portfolio standard deviation
#port_spec <- add.objective(portfolio = port_spec, type = "risk", name = "StdDev")

# Solve the optimization problem
#opt <- optimize.portfolio(index_returns, portfolio = port_spec, optimize_method= "ROI")


## Visualize results

# Now that we have run the optimization, we would like to take a look 
# at the output and results. Recall that the optimization output is 
# in a variable named opt. In our case, for the portfolio optimization 
# in the previous exercise, we are interested in the optimal weights 
# and estimated objective value. The weights are considered optimal in
# the sense that the set of weights minimizes the objective value, 
# portfolio standard deviation, and satisfies the full investment and 
# long only constraints based on historical data.

# Note that you won't recognize some of these functions right now. 
# Don't worry! They will all be introduced throughout the course.

# Print the results of the optimization
#print(opt)

# Extract the optimal weights
#extractWeights(opt)

# Chart the optimal weights
#chart.Weights(opt)




#Return.portfolio(retorno[2:length(retorno),],weights=as.vector(ws2))
                 
#retorno_anulizados = table.AnnualizedReturns(as.matrix(retorno[2:length(retorno),]))

#ia$cov = tawny::cov.shrink(ia$hist.returns) 
#ef.risk.cov.shrink = portopt(ia, constraints, 50, 'Risk Ledoit-Wolf', equally.spaced.risk = T)
         
#ia = ia.original
     
# Plot multiple Efficient Frontiers and Transition Maps
#layout( matrix(c(1,1,2,3), nrow = 2, byrow=T) )
#plot.ef(ia, list(ef.risk, ef.risk.cov.shrink), portfolio.risk, F)

```

```{r}
#estatisticas descritivas
stats_descr_retorno = as.data.frame(describe(retorno2[,1:30]))
stats_descr_retorno = stats_descr_retorno[-c(1,2,5,6,7,12)]
names(stats_descr_retorno)=c("Média","SD","Min", "Máx","Assimetria","Curtose","SE")
stats_descr_retorno$Média=percent(stats_descr_retorno$Média)
stats_descr_retorno$SD=percent(stats_descr_retorno$SD)
stats_descr_retorno$SE=percent(stats_descr_retorno$SE)
stats_descr_retorno$Min=round(stats_descr_retorno$Min,3)
stats_descr_retorno$Máx=round(stats_descr_retorno$Máx,3)
stats_descr_retorno$Assimetria=round(stats_descr_retorno$Assimetria,3)
stats_descr_retorno$Curtose=round(stats_descr_retorno$Curtose,3)
```

```{r}
eff1 <- eff.frontier(returns=retorno[-1,], lw="yes",short="yes",max.allocation=.5,risk.premium.up=1,risk.increment=.005)
# Find the optimal portfolio
eff.optimal.point <- eff1[eff1$sharpe==max(eff1$sharpe),]

# graph efficient frontier
# Start with color scheme
ealred <- "#7D110C"
ealtan <- "#CDC4B6"
eallighttan <- "#F7F6F0"
ealdark <- "#423C30"

g61 = ggplot(eff1, aes(x=Std.Dev, y=Exp.Return)) + geom_point(alpha=.1, color=ealdark) + geom_point(data=eff.optimal.point, aes(x=Std.Dev, y=Exp.Return, label=sharpe),color=ealred, size=5)+annotate(geom="text", x=eff.optimal.point$Std.Dev,y=eff.optimal.point$Exp.Return,label=paste("Risco: ",round(eff.optimal.point$Std.Dev*100, digits=3),"\nRetorno: ",round(eff.optimal.point$Exp.Return*100, digits=4),"%\nSharpe: ",round(eff.optimal.point$sharpe*100, digits=2), "%", sep=""),hjust=0, vjust=1.2) +ggtitle("Fronteira Eficiente") +labs(x="Risco (desvio padrão do portfólio)", y="Retorno") +theme(panel.background=element_rect(fill=eallighttan),text=element_text(color=ealdark),plot.title=element_text(size=24, color=ealred))+theme_bw()

eff <- eff.frontier(returns=retorno[-1,], lw="no",short="yes", max.allocation=.5,risk.premium.up=1,risk.increment=.005)
# Find the optimal portfolio
eff.optimal.point <- eff[eff$sharpe==max(eff$sharpe),]

# graph efficient frontier
# Start with color scheme
ealred <- "#7D110C"
ealtan <- "#CDC4B6"
eallighttan <- "#F7F6F0"
ealdark <- "#423C30"

g62 = ggplot(eff, aes(x=Std.Dev, y=Exp.Return)) + geom_point(alpha=.1, color=ealdark) +
  geom_point(data=eff.optimal.point, aes(x=Std.Dev, y=Exp.Return, label=sharpe),
             color=ealred, size=5) +
  annotate(geom="text", x=eff.optimal.point$Std.Dev,
           y=eff.optimal.point$Exp.Return,
           label=paste("Risco: ",
                       round(eff.optimal.point$Std.Dev*100, digits=3),"\nRetorno: ",
                       round(eff.optimal.point$Exp.Return*100, digits=4),"%\nSharpe: ",
                       round(eff.optimal.point$sharpe*100, digits=2), "%", sep=""),
           hjust=0, vjust=1.2) +
  ggtitle("Fronteira Eficiente") +
  labs(x="Risco (desvio padrão do portfólio)", y="Retorno") +
  theme(panel.background=element_rect(fill=eallighttan),
        text=element_text(color=ealdark),
        plot.title=element_text(size=24, color=ealred))+theme_bw()


```


# Introdução

As consequências da crises econômicas têm sido alarmantes durantes os dois ultimos séculos, influenciando a vida de milhões de pessoas, gerando 
desemprego, fome, depressão e até guerra. Estima-se que na grande depressão (crise econômica de 1929) o nível de desemprego nos Estados Unidos da América ficou em torno de 25% da população e em outros lugares, chegou a 33% [7]. No Brasil ocorreu a queima de sacas de café, principal produto de exportação do país na época, devido a baixa nos preços deste produto no mercado internacional.

Dada esta contextualização histórica, percebe-se que muitas situações são imprevisíveis e que, para um investidor, este problema pode acarretar em uma perda monetária e, em casos extremos, até a falência. Logo, um método de investimento que leva em consideração esses riscos pode ser interessante como forma para proteção contra as vulnerabilidades que o mercado de ações oferece.

Neste relatório terá as seguntes partes: Objetivo, Metodologia, Resultados, Conclusão, Apêndice, onde se encontram as tabelas e gráficos referidos no texto, e Referências Bibliográficas.

# Objetivo

O objetivo deste relatório final é ajustar os pesos, serão definidos posteriormente, que compoem um portfólio de ações e analisar quais ações trazem maiores lucros, no resto do relatório será definida e utilizada a terminologia retorno. Além disso, vamos analisar duas maneiras diferentes de se estimar a matriz de covariâncias, uma utilizando a matriz amostral e outra utilizando uma metodologia proposta por Ledoit e Wolf (2003) [ref]. Vamos otimizar dois portfólios com as dois métodos citados anteriormente para estimação da matriz de covariância, valendo-se do índice de Sharpe para indicar qual o melhor o portfólio e verificar qual delas traz um retorno maior sobre o risco tomado. 

Junto a isto vamos testar alguns modelos de séries temporais a fim de comparação entre eles.

# Metodologia

Desde o trabalho seminal de Markowitz (1952), a Teoria Moderna de Portfólio tem sido a maneira mais utilizada de se escolher ações para investimento. Os dois preceitos fundamentais são: o retorno esperado para cada ação, que representa ao gerente de portfólio capacidade de previsão de futuros movimentos de preços e a matriz de covariância do retorno de ações,configurando o controle de risco.

O modelo proposto pelo autor proporciona ao investidor uma alocação otimizada de recursos entre ações visando um equilíbrio entre risco e retorno. Essa construção teórica formaliza o princípio de que as únicas variáveis de decisão para a seleção de um ativo são o valor esperado e a variância das taxas de retorno no espaço de tempo considerado[4].

Um problema que ocorre é quando há uma observação discrepante no histórico de retorno, como Pode ser observado na Figura XX e assim a  matriz de covariância amostral é estimada com  erros, decorrendo que estes  são superestimados, implicando em um mal ajuste na otimização da distribuição dos pesos de cada ação dentro do portfólio, gerando resultados desinteressantes ao acionista.

Para contornar o problema acima foi proposto um método, por Ledoit e Wolf(2004), para estimação da matriz de covariância do retornos que pode substituir a matriz de covariância amostral em qualquer aplicação do modelo de média-variância de Markovitz. Esse método é referido como "encolhimento" dos extremos para o centro.[2]


##  Modelo 

O preço do i-ésimo investimento no tempo t é descrito como $P_{i,j}$ e o log-retorno do investimento i, no tempo t é definido como: $r_{i,t} = log(P_{i,t})-log(P_{i,t-1})$

Para trabalhos envolvendo séries financeiras, é preferível a utilização da variável retorno ao invés do preço pois os retornos possuem características mais interessantes, como a estacionaridade e a presença de agrupamentos de volatilidade ao longo do tempo. Uma das principais características da volatilidade é o comportamento
heterocedástico. 

A série de retornos pode ser escritas como:

$r_t = \mu_t + \sqrt{h_t} \epsilon_t$ , com $\epsilon_t  \stackrel{i.i.d}{\sim} N(0,1)$, e a volatilidade é
definida como: $h_t = E_{t-1} ((r_t - \mu_t )^2 )$ ,onde $\mu_t = E(r_t |F_{t-1} ) = E_{t-1} (r_t )$ é o valor esperado condicionado a informação até o tempo $t-1$.

## Construção de portfólios

Segundo o modelo proposto por Markovitz(1952) proporciona ao investidor uma alocação otimilizada de recursos entre ações visando um equilibrio entre risco e retorno. Essa construção teórica formaliza a princípio que as únicas variáveis de decisão para a seleção de um ativo são o valor esperado e a variância das taxas de retorno no espaço de tempo considerado[4].

Seja uma carteira de investimentos $P$ composta de $n$ ativos e os retornos relativos a ela sejam respectivamente $r_1,r_2,\dots,r_n$ e os retornos esperados $R_1,R_2,\dots,R_n$ e a matriz covariância $\Sigma$. É investido uma proporção $\omega_i$ na ação com retorno $R_i$, onde cada $\omega_i$ é chamado de peso ótimo tal que: $P=\sum_{i=1}^{n}\omega_i R_i$ , $\sum_{i=1}^{n}\omega_i = 1$.

Seja $\omega^{'} = (\omega_1,\omega_2,\dots, \omega_n)$, $R^{'} = (R_1,R_2,\dots, R_n)$, $r^{'} = (r_1,r_2,\dots, r_n)$ e $\Sigma = Cov(R)$. A média e variância do retorno P, denotadas respectivamente por $\mu$ e $\Sigma$ são dadas por: $\mu = \sum_{i=1}^{n}\omega_ir_i$ e $\sigma^{2}  = \sum_{i=1}^{n}\sum_{j=1}^{n}\omega_iCov(R_i , R_j) = \omega^{'}\Sigma\omega$. 

Há duas otimizações dentre as mais conhecidas para abordagem do problema em questão, as quais são:

1. Maximizar $\mu$ com um limitante superior para $\sigma$: $\sigma^2<q$

2. Minimizar $\sigma^2$ com um valor objetivo para $\mu$

## Método de encolhimento da matriz de covariância

Como a otimização de portfólio depende da estimação da matriz de covariâncias e sabe-se que em casos onde se apresentam outliers, a matriz de covariâncias amostral não é bem estimada. Para exemplicar este caso, vamos utilizar as açoes de APPL, onde vemos no gráfico 1 que há um retorno que se destaca negativamente, nos anos entre 2014 e 2015, seu valor é de `r round(retorno2[which.min(retorno2[,1]),1],2)`. Calculando o desvio padrão com esse observação vemos que este tem um valor de `r round(sd(retorno2[,1]),2)` e este valor sem a observação mais negativa e um possível outlier é de `r round(sd(retorno2[-which.min(retorno2[,1]),1]),2)`. Portanto, sem aquele outlier vemos que há uma redução no cálculo do desvio padrão de `r 1-sd(retorno2[-which.min(retorno2[,1]),1])/sd(retorno2[,1])`%. Logo, uma técnica que consiga se comportar melhor em relação a esses comportamento de outliers

Uma resolução deste problema  consiste na utilização da seguinte fórmula de estimação da matriz de covariância "encolhida", que foi proposta por Ledoit e Wolf(2004) : $\mathbf{\hat\Sigma_{shrink}}  = \delta^{*}\mathbf{F}+(1-\delta^{*})\mathbf{S}$, onde $\delta^{*}$ é uma constante de encolhimento. Esta constante é estimada e para maiores detalhes sobre a obtenção teórica deste estimador pode ser encontrada na referência(2004).

## Índice de Sharpe

Para avaliação do desempenho da otimização do portfólio, utiliza-se o índice de Sharpe, calculado como: $I_{s}=\frac{(R_{i}-R{f})}{\sigma_{i}}$, onde $R_{i}$ é o Retorno do Ativo, $R{f}$ é retorno livre de risco e $\sigma_{i}$ é o Risco do Ativo. Sua interpretação é dada por:para cada 1 ponto de risco que o investidor teve no passado houve um prêmio de $I_{s}$ pontos de rentabilidade acima daquela que ele receberia se tivesse optado por um investimento livre de risco. O retorno livre de risco considerado nas análises será de 0%.

## Fronteira Eficiente

A fronteira eficiente descreve o relacionamento entre o retorno que pode ser esperado de uma carteira e da volatilidade da carteira. Pode ser extraída na forma de uma curva em um gráfico do risco de encontro a retorno previsto de uma carteira. A fronteira eficiente dá o melhor retorno que pode ser esperado para um dado nível de risco ou o mais baixo nível de risco necessário conseguir uma taxa de retorno prevista dada.



# Resultados

Vamos estimar os pesos ótimos de dois portfólios: um deles, utilizando a matriz de covariância amostral e outro, com a matriz de covariância encolhida. Vamos compará-los atráves do índice de Sharpe e observando a Fronteira Eficiente, analisaremos qual deles traz maior retorno com o menor risco. O tipo de portfólio que ajustamos é o de mínima variância. Vale ressalatar que admitimos pesos negativos no ajuste dos portfólios.

Podemos interpretar o peso de ativo num portfólio como sendo a porcentagem que este detém dentro do conjunto de ações. Vemos na Tabela 1, que as estimativas dos pesos de um portfóio ajustado utilizando a matriz de covariância amostral tem valores espúrios pois algum pesos estão fora do intervalo (0,100%), que é o esperado para um portfófio bem ajustado. O mesmo caso não ocorre com o portfólio ajustado utilizando a matriz de convariâncias encolhida, onde observamos na Tabela 1 que os pesos estão contidos no referido intervalo. Podemos interpretar os pesos como sendo a porcentagem em que cada ação deve compor o portfólio, ou seja, quando positiva, deve-se comprar mais daquele ativo e quando negativo, deve-se negociar a ação.

# Conclusão



# Apêndice


```{r}
g31

#Podemos obervar na Figura 2 que o índice de Sharpe para o primeiro caso é ligeiramente menor do para o segundo, #com os valores respectivos de 6,37% e 6,36%. Porém o risco estimado utilizando a segunda abordagem forneceu um #menor risco, sendo interessante para investidores que não desejam alto risco tomado.


#No Gráfico 2
```
`r legenda_graf1`



```{r, fig.align=3, fig.height=5}
grid.arrange(g62,g61,ncol=2,nrow=1)
```
`r legenda_graf2`




```{r}
#kable(list(as.data.frame(ws_per),as.data.frame(ws2_per)), format = "latex", booktabs = T)

library(knitr)
library(xtable)

t1 <- kable(ws_per, format = "latex", booktabs = TRUE)
t2 <- kable(ws2_per, format = "latex", booktabs = TRUE)

#cat(c("\\begin{table}[!htb]
#    \\begin{minipage}{.5\\linewidth}
#      \\caption{}
#      \\centering",
#        t1,
      
#    "\\end{minipage}%
#    \\hspace{1cm} \\centering 
#    \\begin{minipage}{.5\\linewidth}
#      \\centering
#        \\caption{}",
#        t2,
#    "\\end{minipage} 
#\\end{table}"
#))  

```

\begin{table}[!htb]
    \begin{minipage}{.5\linewidth}
      \caption{}
      \centering 
\begin{tabular}{lllll}
\toprule
940\% & 290\% & -770\% & 100\% & -1\%\\
-390\% & 550\% & -4\% & 1\% & 510\%\\
40\% & -120\% & 250\% & -560\% & -370\%\\
-240\% & 2\% & 820\% & -70\% & 840\%\\
170\% & 220\% & -290\% & -350\% & 240\%\\
820\% & 800\% & -1\% & -290\% & -160\%\\
\bottomrule
\end{tabular} \end{minipage}%
    \hspace{1cm} \centering 
    \begin{minipage}{.5\linewidth}
      \centering
        \caption{} 
\begin{tabular}{lllll}
\toprule
44.1\% & -29.8\% & 5.8\% & -14.1\% & -14.0\%\\
-22.2\% & 8.4\% & -1.7\% & 31.2\% & -10.4\%\\
5.3\% & 20.0\% & -10.6\% & 3.2\% & 11.3\%\\
1.4\% & 25.5\% & 2.3\% & -55.3\% & 12.1\%\\
26.1\% & 1.2\% & -11.8\% & -1.6\% & 19.5\%\\
29.1\% & 34.7\% & -10.0\% & 24.6\% & -24.1\%\\
\bottomrule
\end{tabular} \end{minipage} 
\end{table}

\vspace*{3cm}

`r legenda_table1`


\vspace*{3cm}


\newpage

# Referências

[1] Markowitz, H.M. (Março 1952). "Portfolio Selection". The Journal of Finance. pags: 77–91

[2] Wolf M,Ledoit O."Honey, I Shrunk the Sample Covariance Matrix". Journal of Portfolio Management, Volume 31, Number 1, Fall 2004

[3] Pedro A. Morettin , Econometria Financeira – Um curso em séries
temporais financeiras. Editora Blucher 2008.

[4] Oswaldo Luiz do Valle Costa e Hugo Gonçalves Viera de Assunção
, Análise de Risco e Retorno em Investimentos Financeiros. Editora
manole 2005.

[5] https://cran.r-project.org/index.html

[6] https://www.rstudio.com/products/rstudio/download/

[7] Frank, Robert H.; Bernanke, Ben S. (2007). Principles of Macroeconomics (3rd ed.). Boston: McGraw-Hill/Irwin



\vspace*{6cm}

\noindent\begin{tabular}{ll}
\makebox[2.5in]{\hrulefill} & \makebox[2.5in]{\hrulefill}\\
Henrique Capatto & Data\\[8ex]% adds space between the two sets of signatures
\makebox[2.5in]{\hrulefill} & \makebox[2.5in]{\hrulefill}\\
Mauricio Enrique Zevallos Herencia & Data\\
\end{tabular}

