---
title: ""
geometry: a4paper,textwidth=13cm,textheight=18cm
lang: pt-br
header-includes:
- \usepackage{setspace}
- \usepackage{indentfirst}
- \usepackage[utf8]{inputenc}
- \usepackage{mathptmx}
- \usepackage{enumerate}
- \usepackage{url} 
- \usepackage{lipsum}
- \usepackage{multicol}
- \usepackage{booktabs}
- \usepackage{float} 
output:
  pdf_document:
    df_print: kable
    highlight: tango
    number_sections: true
  html_document: default
  fig_caption: yes
  mainfont: Times New Roman
linestretch: 2
fontsize: 12bp
---

\begin{titlepage}
\begin{center}
\thispagestyle{empty}
\begin{figure}[!htb]
\begin{center}
\begin{minipage}[b]{0.5\linewidth}
\begin{center}
\end{center}
\end{minipage}
\begin{minipage}[b]{0.7\linewidth}
\begin{center}
\vspace*{1cm}
 {\large \bf ME710\\[20pt]}
\end{center}
\end{minipage}
\end{center}
\end{figure}
\vspace*{\stretch{1}}
\begin{center}
\vspace*{2.5cm}
{\huge \bf Alocação de portfólio em presença de outliers\\[10pt]
Proposta inicial\\[2pt]}
\end{center}
\vspace*{\stretch{1}}
\begin{center}
\vspace*{2cm}
{\Large \bf 
Henrique Capatto  RA:146406\break
}\\[3pt]
{\large \bf Orientador: Mauricio Enrique Zevallos Herencia}\\[5pt]
\end{center}
\vspace*{\stretch{1}}
\centerline{\bf Campinas, 1 de Setembro de 2017}
\vspace*{\stretch{1}}
\end{center}
\end{titlepage}

\newpage

```{r echo=FALSE}
#mudando o separador decimal para resultados "printados"
options(OutDec= ",")
```

```{r, echo=FALSE}
#definindo opções padrões dos chunks
knitr::opts_chunk$set(fig.width=6, fig.height=3.75, fig.align='center', echo=FALSE, warning=FALSE, message=FALSE)
```


```{r pacotes,cache = FALSE,echo=FALSE, warning = FALSE,eval=TRUE,message = FALSE, error = FALSE}
#eval= FALSE faz com que o R ignore este chunk
#echo = FALSE não permite que o chunk apareça no pdf

#pacotes = c("tidyverse","reshape2","knitr","captioner","gdata","gridExtra","Matrix","plotrix","xtable")
#install.packages(pacotes)

packages= c("tidyverse","data.table","reshape2","captioner","gridExtra","xtable","ggpubr","MASS", "ggfortify")

#mostra quais pacotes foram carregados
invisible(lapply(packages, require, character.only = TRUE))

figs <- captioner(prefix="Figura")
tbls <- captioner(prefix="Tabela")

#instalacao de um pacote pra "printar" tabelas mais bonitinhas
#install.packages('printr',type = 'source',repos = c('http://yihui.name/xran', 'http://cran.rstudio.com'))

```

```{r dados, cache=TRUE, eval=TRUE}

#path_arq = glue::glue(getwd(),'wiki_prices_redux.csv')

dados = fread("/home/henrique/Documentos/Unicamp/ME710/wiki_prices_redux.csv", showProgress = FALSE)

CPRT =  dados %>% filter(ticker=="CPRT")

AAPL =  dados %>% filter(ticker=="AAPL")

CPRT$date = as.Date(CPRT$date)

g1 = ggplot(CPRT, aes(x = date, y=close)) + geom_line() + scale_x_date(date_labels = "%Y", date_breaks = "1 year") + xlab("") + ylab("Preço")+theme_bw()

AAPL$date = as.Date(AAPL$date)

g2 = ggplot(AAPL, aes(x = date, y=close)) + geom_line() + scale_x_date(date_labels = "%Y", date_breaks = "1 year") + xlab("") + ylab("Preço")+theme_bw()


```

```{r legendas_grafico_perfil, echo=FALSE}
fig1 <- "Série do preço diário de ações da companhia Copart, inc"
fig2 <- "Série do preço diário de ações da companhia Apple"
```

\newpage

# Introdução

As consequências da crises econômicas têm sido alarmantes durantes os dois ultimos séculos, influenciando a vida de milhões de pessoas, gerando 
desemprego, fome, depressão e até guerra. Estima-se que na grande depressão (crise econômica de 1929) o nível de desemprego nos Estados Unidos da América ficou em torno de 25% da população e em outros lugares, chegou a 33% [7]. No Brasil ocorreu a queima de sacas de café, principal produto de exportação do país na época, devido a baixa nos preços deste produto no mercado internacional.

Dada esta contextualização histórica, percebe-se que muitas situações são imprevisíveis e que, para um investidor, este problema pode acarretar em uma perda monetária e, em casos extremos, até a falência. Logo, um método de investimento que leva em consideração esses riscos pode ser interessante como forma para proteção contra as vulnerabilidades que o mercado de ações oferece.

# Objetivo

O objetivo do presente estudo é construir um portfólio de ações resistente
a variações extremas de mercado, como as ocorrentes em crises sistemicas, por exemplo, e 
fornecer ao investidor uma otimização na alocação de pesos dentro do portfólio de ações.

Logo, na construção de portfólios, os dois ingredientes principais para montagem deste são o retorno esperado e a matriz de covariância, que é o controle de riscos. Deseja-se mitigar, na proposta da construção deste portfólio, os riscos que valores extremos possam causar na estimação da matriz de covariância amostral e
com isso garantir uma otimalização da gestão de portfólio, garantindo um bom intermédio entre o risco tomado e retorno pretendido.

Junto a isto vamos testar alguns modelos de séries temporais a fim de comparação entre eles.

# Dados

Os dados analisados consistem de 30 ativos, originários de diversas áreas, utilizados para a montagem do portfólio de ações. Estes dados foram assim selecionados de forma que possam representar uma grande variação na qualidade da precificação de ativos dentro do portfólio e também para que os riscos existentes em cada ativo em particular não interfiram na rentabilidade quando analisados em conjunto. É de interesse do investidor ter uma grande gama de possbilidades de investimento dado que o alto risco em um negócio pode ser mitigado por outro de baixo risco.

A amostra representa o fechamento do mercado de ações da NASDAQ no período entre 01/01/2015 a 31/07/2017. O período foi escolhido por perpassar pela crise de 2008. Assim, poderemos analisar como o modelo proposto se comportará face a uma instabilidade generalizada no mercado.


# Metodologia

Desde o trabalho seminal de Markowitz [1], a Teoria Moderna de Porfólio tem sido a maneira mais utilizada de se escolher ações para investimento. Os dois ingredientes fundamentais são: o retorno esperado para cada ação, que representa ao gerente de portfólio capacidade de previsão de futuros movimentos de preços e a matriz de covariância do retorno de ações,
configurando o controle de risco. [2]

O problema central ocorre quando há um grande número de ações em relação, especialmente, ao histórico de retorno e matriz de covariância amostral, que é estimada com muitos erros. Decorre disto que observações de valores extremos são estimados erroneamente pois os erros são superestimados. Isto implica num mal ajuste na otimização da distribuição dos pesos de cada ação dentro do portfólio, gerando resultados desinteressantes ao acionista.

Para contornar o problema acima foi proposto um método, por Ledoit e Wolf(2004), para estimação da matriz de covariância do retornos que pode substituir a matriz de covariância amostral em qualquer aplicação do modelo de média-variância de Markovitz. Esse método é referido como "encolhimento" dos extremos para o centro.[2]



##  Modelo 

O preço do i-ésimo investimento no tempo t é descrito como $P_{i,j}$ e o log-retorno do investimento i, no tempo t é definido como:

$$r_{i,t} = log(P_{i,t})-log(P_{i,t-1})$$


Para trabalhos envolvendo séries financeiras, é preferível a utilização
da variável retorno ao invés do preço pois os retornos possuem características mais interessantes, como a estacionaridade e a presença de agrupamentos de volatilidade ao longo do tempo.

A volatilidade tem uma característica heterocedástica e portanto um Modelo ARCH (Autoregressive Conditional Heteroscedasticity) ou
alguma de suas extensões [3] pode ser mais útil a resolução de problemas.

Uma das principais características da volatilidade é o comportamento
heterocedástico. Isso faz com que seja mais interessante utilizar alguns modelos como o *Risk Metrics*.

A série de retornos pode ser escritas como:

$r_t = \mu_t + \sqrt{h_t} \epsilon_t$ , com $\epsilon_t ~ IID(0,1)$, e a volatilidade é
definida como:
$$h_t = E_{t-1} ((r_t - \mu_t )^2 )$$
Onde $\mu_t = E(r_t |F_{t-1} ) = E_{t-1} (r_t )$ é o valor esperado condicionado a informação até o tempo $t-1$.

## Construção de portfólios

Segundo o modelo proposto por Markovitz(1952) proporciona ao investidor uma alocação otimilizada de recursos entre ações visando um equilibrio entre risco e retorno. Essa construção teórica formaliza a princípio que as únicas variáveis de decisão para a seleção de um ativo são o valor esperado e a variância das taxas de retorno no espaço de tempo considerado[4].

Seja uma carteira de investimentos P composta de n ativos e os retornos relativos a ela são respectivamente $r_1,r_2,\dots,r_n$ e os retornos esperados $r_1,r_2,\dots,r_n$ e a matriz covariância $\Sigma$. É investido uma proporção $\omega_i$ na ação com retorno $R_i$, onde cada $\omega_i$ é chamado de peso ótimo tal que:

$$ P=\sum_{i=1}^{n} \omega_i R_i $$ 

$$\sum_{i=1}^{n} \omega_i = 1$$

Seja $\omega^{'} = (\omega_1,\omega_2,\dots, \omega_n)$, $R^{'} = (R_1,R_2,\dots, R_n)$, $r^{'} = (r_1,r_2,\dots, r_n)$ e $\Sigma = Cov(R)$. A média e variância do retorno P, denotadas respectivamente por
$\mu$ e $\Sigma$ são dadas por:

$$\mu = \sum_{i=1}^{n}\omega_ir_i$$

$$\sigma^{2}  = \sum_{i=1}^{n}\sum_{j=1}^{n}\omega_iCov(R_i , R_j) = \omega^{'}\Sigma\omega$$

Há duas otimizações dentre as mais conhecidas para abordagem do problema em questão, as quais são:

*Maximizar $\mu$ com um limitante superior para $\sigma$: $\sigma^2 < q$

*Minimizar $\sigma^2$ com um valor objetivo para $\mu$

## Método de encolhimento da matriz de covariância

A formula de estimação da matriz de covariância "encolhida" é dada por:

$$\hat\Sigma_{shrink}  = \delta^{*}F+(1-\delta^{*})S$$

onde $\delta^{*}$ é uma constante de encolhimento. Esta constante pode ser estimada. maiores detalhes sobre esse estimador pode ser encontrado na referência [2].

## Software

Todas as análises que se realizarão neste projeto serão obtidas com auxílio dos softwares *R* [5] e *RStudio* [6].


# Plano de trabalho

O plano de trabalho desse projeto será dividido em duas etapas. A
primeira refere-se aos avanços que se conterão no Relatório Parcial
(06/10/2017) e a segunda refere-se ao conteúdo que será apresentado no
Relatório Final (24/11/2017). O relatório parcial conterá os modelos utilizados para estudo da volatilidade, estimação da matriz encolhida e métodos de alocaçção de portfolio. O relatório final abrangerá a alocação ótima para o portfólio proposto.

\newpage

# Referências

[1] Markowitz, H.M. (Março 1952). "Portfolio Selection". The Journal of Finance. pags: 77–91

[2] Wolf M,Ledoit O."Honey, I Shrunk the Sample Covariance Matrix". Journal of Portfolio Management, Volume 31, Number 1, Fall 2004

[3] Pedro A. Morettin , Econometria Financeira – Um curso em séries
temporais financeiras. Editora Blucher 2008.

[4] Oswaldo Luiz do Valle Costa e Hugo Gonçalves Viera de Assunção
, Análise de Risco e Retorno em Investimentos Financeiros. Editora
manole 2005.

[5] https://cran.r-project.org/index.html

[6] https://www.rstudio.com/products/rstudio/download/

[7] Frank, Robert H.; Bernanke, Ben S. (2007). Principles of Macroeconomics (3rd ed.). Boston: McGraw-Hill/Irwin

\vspace*{6cm}

\noindent\begin{tabular}{ll}
\makebox[2.5in]{\hrulefill} & \makebox[2.5in]{\hrulefill}\\
Henrique Capatto & Data\\[8ex]% adds space between the two sets of signatures
\makebox[2.5in]{\hrulefill} & \makebox[2.5in]{\hrulefill}\\
Mauricio Enrique Zevallos Herencia & Data\\
\end{tabular}

